【裁判字號】    91,訴,572
【裁判日期】    920227
【裁判案由】    塗銷抵押權設定登記
【裁判全文】
臺灣士林地方法院民事裁定  九十一年度訴字第五七二號
    原      告  庚○○
    訴訟代理人  周燦雄律師
    被      告  己○○
                丁○○
                甲○○
                丙○○
                乙○○
                戊○○
右當事人間塗銷抵押權登記事件，本院判決如左：
    主    文
被告應就如附表所示土地於民國五十七年七月十二日向台北市士林地政事務所（收件
字號士林字第０三九七００號）為被告之被繼承人杜世彬設定擔保本金新台幣陸拾捌
萬捌仟肆佰元，存續期間自民國五十七年七月八日起至民國五十八年三月七日止之抵
押權，辦理繼承登記後，予以塗銷。
訴訟費用由被告負擔。
    事實及理由
一、本件被告經合法通知，均未於言詞辯論期日到場，核無民事訴訟法第三百八十六
    條所列各款情形，爰依原告之聲請，由其一造辯論而為判決。
二、原告起訴主張：緣坐落台北市○○區○○段二小段十五地號土地之應有部分二分
    之一（如附表所示；以下簡稱：系爭土地），原為原告之被繼承人陳添成所有，
    嗣陳添成於民國六十七年十二月十四日死亡，已由原告及其他法定繼承人共同繼
    承，並辦理繼承登記在案。查系爭土地連同同段十三、十四、十七及一五五地號
    土地，雖於五十七年七月十二日，由陳添成為被告之被繼承人杜世彬設定擔保債
    權新台幣（下同）六十八萬六千四百元，存續期間自五十七年七月八日至五十八
    年三月七日止之抵押權（以下簡稱：系爭抵押權）。惟系爭抵押權所擔保之債權
    已由訴外人游景富於六十二年九月十日代為清償杜世彬六十八萬元，擔保債權既
    經清償，則抵押權當然消滅。縱認尚有尾款未為清償，然債權之請求權時效最長
    為十五年，加計實行抵押權之除斥期間五年，則自六十二年間游景富代償迄今，
    已逾二十年，系爭抵押權亦應歸於消滅。況共同擔保債權之其他同段十三、十四
    、十七及一五五地號土地，業已經土地所有權人潘同盛訴請塗銷抵押權登記判決
    勝訴確定在案，則原告自得訴請被告即杜世彬之繼承人於辦理系爭土地之抵押權
    繼承登記後，塗銷系爭抵押權之設定登記。原告爰基於系爭土地共有人之地位，
    依民法第七百六十七條之規定，對於妨害所有權之被告，併為其他共有人之利益
    提起本訴等語；並聲明：如主文第一項所示。
三、經查：原告主張：如附表所示系爭土地原為原告之被繼承人陳添成所有，嗣陳添
    成於六十七年十二月十四日死亡，已由原告及其他法定繼承人共同繼承，並辦理
    繼承登記；且陳添成確於生前之五十七年七月十二日，持系爭土地連同其他同段
    十三、十四、十七及一五五地號土地，為被告之被繼承人杜世彬設定擔保債權六
    十八萬六千四百元、存續期間自五十七年七月八日至五十八年三月七日止之抵押
    權；惟杜世彬於七十三年十二月二十日死亡後，其法定繼承人即被告迄未辦理系
    爭抵押之繼承登記各節，已據原告提出系爭土地登記謄本、杜世彬之法定繼承人
    即被告之戶籍謄本、繼承系統表等件為證；被告則經合法通知，均未於言詞辯論
    期日到場，亦未提出書狀作何聲明或陳述，應認原告主張之上情為真實。
四、次查：原告雖主張：系爭抵押權所擔保之債權已經訴外人游景富於六十二年間代
    償六十八萬元完畢，所抵保之債權既已消滅，系爭抵押權亦不存在云云，並提出
    六十二年九月十日期、署名為杜世彬之承諾書影本乙紙為證。惟查：依卷附系爭
    土地之土地登記謄本所載，系爭抵押權所擔保之債權為六十八萬六千四百元；則
    縱游景富確已代償其中之六十八萬元，仍有餘款六千四百元及利息未為清償；擔
    保債權仍未能認已然消滅，則原告上揭主張，固無足採取。然查：依卷附系爭土
    地之土地登記謄本所載，系爭土地於重測前為台北市士林區○○○段溪沙尾小段
    三三之四地號；且該地號復係由同段三三之一地號土地逕行分割而來，並曾於設
    定系爭抵押權予杜世彬後，先於五十八年十一月八日因拍賣抵押物事件遭台灣台
    北地方法院查封，翌年四月二十四日因撤銷執行塗銷登記，嗣於六十二年六月十
    一日復經同法院查封，六十三年二月十四日再因撤銷執行而將登記塗銷，其時系
    爭土地之唯一抵押權人僅有杜世彬等情，有前開三三之一地號之土地登記簿謄本
    附於本院八十五年訴字第四三六號塗銷抵押權登記事件卷第二六八頁至第二七三
    頁可稽，並經本院調閱前開卷證查核屬實。足認系爭土地前開查封執行確係由杜
    世彬實行抵押權無訛。又按：抵押權之實施，須抵押權所擔保之債權已屆清償期
    ，而未受清償時，始得聲請法院拍賣抵押物，就其賣得價金而受清償，此於民法
    第八百七十三條定有明文，故抵押權所擔保之債權如未屆清償期，權利人自不得
    聲請法院拍賣抵押物；且法院就裁定拍賣抵押物事件之處理，雖不作實質審查，
    但抵押權所擔保之債權已屆清償期，而未受清償，既為實施抵押權所必備，法院
    仍須就債權是否屆至清償期之要件，依抵押權人提出之書面文件作形式審查，對
    於所擔保債權係屬未定返還期限之消費借貸者，即須抵押權人提出已定相當期限
    催告之證明文件，始准為裁定，而非抵押權人不附任何證明文件提出聲請，均應
    准許。是系爭土地於五十八年及六十二年間經法院准許拍賣抵押物之案卷雖因逾
    保存期限而無從調取，然系爭土地既已於五十八年間經台灣台北地方法院依准許
    拍賣抵押物之裁定據以查封執行，顯然系爭抵押權所擔保之債權於五十八年間已
    屆清償期，並可起算請求權之時效。又被告於本院另案八十五年字第四三六號、
    由原告潘同盛訴請被告塗銷與系爭土地共同擔保之同段十三、十四、十七及一五
    五地號上所設定抵押權登記事件之審理程序中，對各該土地所共同擔保之債權迄
    未再為行使乙節，亦未爭執，此復經本院查閱該案卷證屬實，且有該案判決書影
    本乙份存卷可稽。則原告主張：自訴外人游景富於六十二年九月十日代償杜世彬
    六十八萬元後，債權人並未再就系爭抵押權所擔保之債權予以行使，迄今已罹於
    十五年之消滅時效，系爭抵押權於所擔保債權消滅時效完成後，亦已經過五年之
    除斥期間而消滅等語，洵屬有據。
三、從而，原告主張依民法第七百六十七條規定，且併為系爭土地其他共有人之利益
    ，請求被告即杜世彬之繼承人就所繼承之系爭抵押權辦理繼承登記後，予以塗銷
    ，於法並無不合，應予准許。
四、因本案事證已臻明確，原告其餘主張陳述及所提之證據，均毋庸再予審酌，附此
    敘明。
五、據上論結，原告之訴為有理由，依民事訴訟法第第三百八十五條第一項前段、第
    七十八條、第八十五條第一項前段，判決如主文。
中      華      民      國    九十二    年      二      月    二十七    日
                                        臺灣士林地方法院民事第二庭
~B法      官  李瑜娟
右為正本係照原本作成。
如對本判決上訴須於判決送達後廿日內向本院提出上訴狀。
中      華      民      國    九十二    年      三      月      三      日
~B法院書記官  夏珍珍


司法院資訊處製作；財團法人民間司法改革基金會備份。
